【裁判字號】    92,簡上,245
【裁判日期】    950117
【裁判案由】    確認本票債權不存在
【裁判全文】
臺灣桃園地方法院民事裁定             92年度簡上字第245號
上  訴  人  丙○○
            甲○○
共      同
訴訟代理人  關維忠律師
被上訴人    遠東國際商業銀行股份有限公司
法定代理人  乙○○
參  加  人  戊○○
上列當事人間確認本票債權不存在事件，上訴人對於民國94年10
月27日本院92年度簡上字第245 號第二審判決提起上訴，本院裁
定如下：
    主  文
上訴駁回。
上訴費用由上訴人負擔。
    理  由
一、上訴意旨略以：原審（第2 審）認定「丁○○並無轉讓系爭
    本票票據權利予上訴人丙○○、甲○○」之事實而為上訴人
    敗訴之判決，無非係以上訴人甲○○及證人丁○○間關於借
    款金額之供述不合，且依照上訴人丙○○、甲○○歷年資力
    ，應無此等鉅款得貸予丁○○，故上訴人丙○○、甲○○與
    證人丁○○間應無相當債權債務關係，從而，丁○○僅係將
    系爭本票交付予上訴人丙○○、甲○○，以上訴人之名義聲
    請本票裁定並參與分配，將來分配所得款項實際上仍歸丁○○所有，故丁○○與上訴人丙○○、甲○○間並無票據權利
    轉讓意思之合致，上訴人自無從依法行使票據上權利等語為
    由，惟按：
  (一)憲法第15條規定：「人民之生存權、工作權及財產權，應予
    保障。」，人民之財產權係受憲法保護之基本權利，人民因
    此享有財產不受侵害、任意處分財產等憲法保障之自由。且
    票據法第124 條準用同法第30條第1 項亦明文規定：「匯票
    依背書及交付而轉讓，無記名匯票得僅依交付轉讓之。」，
    顯見無記名本票亦得以現實交付為轉讓方式；藉由票據交付
    之行為，讓與者當然具備讓與之意思，受讓人亦當然有承諾
    受讓票據之意思，票據債權隨之移轉。在尊重「私法自治」
    原則前提下，此等票據債權之讓與依法均屬有效合法。又票
    據法第14條第2 項明定：「無對價或以不相當之對價取得票
    據者，不得享有優於其前手之權利。」，顯見執票人若無對
    價或不以相當之對價取得票據轉讓者，此時執票人雖因此具
    有票據債權，但此等票據債權範圍不得大於讓與人（即前手
    ）所享有者。則根據此條規定，縱執票人確係無對價或未以
    相當之對價而取得票據轉讓者，亦僅不過其行使權利之範圍
    受限而已，但執票人所受之票據債權轉讓，仍完全發生票據
    法上應有之效力。原審法院既已認定系爭本票為合法有效，
    亦無通謀虛偽意思表示而致無效之情事，足見系爭本票乃合
    法簽發，又因屬無記名本票，依法無須背書轉讓，僅以交付
    轉讓即足，任何執票者均得持之向發票人（即原審追加被告
    廣泰興建設股份有限公司，下稱廣泰興公司）主張票據上權
    利，此乃受法律上之明文保障。是以丁○○確已依法轉讓系
    爭本票權利予上訴人，至於丁○○與上訴人間之債權債務數
    額多寡、丁○○與上訴人之「原因關係」係基於借貸或贈與
    或信託讓與或擔保讓與等，充其量僅涉及嗣後丁○○得否另
    向上訴人請求返還，以及上訴人得否享有較丁○○更大範圍
    之票據權利等事而已，尚不得以此遽予推論丁○○與上訴人
    間「無轉讓系爭票據權利之意思」。是原審判決率爾認定丁○○並無轉讓系爭票據予上訴人之意思，顯有「忽略未適用
    票據法第14條第2 項」或「適用票據法第14條第2 項規定顯
    有錯誤與不當」之嚴重違背法令，依法自得作為上訴第3 審
    之理由；且原審法院漏未適用法令或適用法令錯誤，關涉票
    據法第14條第2 項之解釋，自有法律上原則重要性。
  (二)此外，原審判決理由謂：依票據法第124 條準用同法第30條
    第1 項規定，認為票據轉讓需要合意，否則不生移轉效力，
    本案丁○○與上訴人間欠缺讓與合意，因而轉讓無法生效等
    語。惟查，丁○○確已將系爭本票轉讓交付予上訴人，上訴
    人並以自己名義主張權利參與分配，而原審竟認定丁○○無
    轉讓系爭本票之意思，實令人疑竇叢生。況且：「凡在票據
    背面或黏單上簽名，而形式上合於背書之規定者，即應負票
    據法上背書人之責任，縱令非以背書轉讓之意思而背書，因
    其內心效果意思，非一般人所能知或可得而知，為維護票據
    之流通性，仍不得解免其背書人之責任。」此為最高法院65
    年度台上字第1550號判例明示。票據既為流通證券、文義證
    券、無因證券，苟票據具備應記載之事項，屬合法有效票據
    ，且經形式上背書或交付而轉讓，即生票據轉讓之效力，揆
    諸前開判例意旨，為保障票據之合法流通，任何人即不得以
    背書或交付無內心真意為抗辯，此屬法之當然。本件丁○○
    本有轉讓系爭票據之意思，已不待言；退萬步言之，縱果如
    原審認定丁○○內心並無轉讓之真意，但因上訴人已收受轉
    讓交付，為維持系爭本票流通性，即應解為轉讓合法有效，
    此亦為票據法第30條第1 項規定之當然解釋。原審未經細查
    ，竟認定系爭本票欠缺流通轉讓之真意，顯與前開票據法第
    30條第1 項及最高法院65年度台上字第1550號判例所示之意
    旨有悖，同有適用法規顯有錯誤之違背法令；此等票據法上
    之解釋，為維護票據為文義證券、流通證券、無因證券之本
    質，亦有法律上之原則重要性。
  (三)與本件密切相關之台灣桃園地方法院92年度重訴字第88號、
    台灣高等法院93年度重上字第143 號民事判決（註：該案原
    告為「遠東建築經理股份有限公司」，與本件被上訴人屬關
    係企業，亦同為執行債務人廣泰興公司之債權人之一，其以
    本件上訴人為被告提起侵權行為之訴，但1 審即遭判決敗訴
    ，原告不服上訴2 審，仍遭2 審法院駁回上訴，目前該案原
    告已提起第3 審上訴）中，均明確認定「…縱依票據法第13
    條但書、第14條第2 項之規定，廣泰興公司仍不得對抗被上
    訴人（即丙○○、甲○○），被上訴人以系爭本票參與分配
    ，即有法律上之原因，不成立不當得利。上訴人行使代位權
    ，代位廣泰興公司向被上訴人主張不當得利，即屬無據」等
    語，可知該案歷經兩審法院判決，均認本件上訴人以系爭本
    票主張權利參與分配，並無任何侵權行為及不當得利可言，
    是上訴人享有因票據轉讓之合法權利，自不待言。詎原審竟
    違反「判決一致性」原則，逕為不同結果之判定，徒增當事
    人在事實認定上之困擾，產生「不同法院就同一法律原因事
    實判決之結果兩相迥異」之情形，自有詢求第3 審統一解釋
    化解紛爭之必要，從而本案亦具法律上原則重要性。
  (四)據上，上訴人自得提起第3 審上訴，並聲明：原判決廢棄。
    第1 、2 、3 審訴訟費用均由被上訴人負擔等語。
二、按「對於簡易訴訟程序之第2 審裁判，其上訴利益逾第466
    條所定之額數者，當事人僅得以其適用法規顯有錯誤為理由
    ，逕向最高法院提起上訴或抗告。前項上訴及抗告，除別有
    規定外，仍適用第3 編第2 章第3 審程序、第4 編抗告程序
    之規定」。又「對於財產權訴訟之第2 審判決，如因上訴所
    得受之利益，不逾新台幣（下同）100 萬元者，不得上訴」
    ，「前2 項所定數額，司法院得因情勢需要，以命令減至50
    萬元，或增至150 萬元」。另「對於簡易訴訟程序之第2 審
    裁判，提起第3 審上訴或抗告，須經原裁判法院之許可。前
    項許可，以訴訟事件所涉及之法律見解具有原則上之重要性
    者為限。第1 項之上訴或抗告，為裁判之原法院認為應行許
    可者，應添具意見書，敘明合於前項規定之理由，逕將卷宗
    送最高法院；認為不應許可者，應以裁定駁回其上訴或抗告
    。前項裁定得逕向最高法院抗告」，分別為民事訴訟法第43
    6 條之2 第1 項、第2 項、第466 條第1 項、第3 項及第43
    6 條之3 第1 至4 項所明定。再者，上訴第3 審利益之額數
    ，業經司法院於民國91年1 月29日以（91）院台廳民1 字第
    03075 號令提高為150 萬元，該命令並自同年2 月8 日起實
    施，合先敘明。
三、經查，本件被上訴人於本院簡易庭起訴主張：上訴人所持如
    原審判決附表所示之本票債權不存在，並請求確認之等語，
    經本院桃園簡易庭於92年7 月28日判決其敗訴，嗣其提起上
    訴，經本院於94年10月27日以92年度簡上字第245 號判決將
    原判決廢棄，准其於原審之上開請求。經核，本件因上訴人
    所得受之利益，固已逾民事訴訟法第466 條所定150 萬元之
    額數，惟查，本件上訴意旨所指各節，均為上訴人於原審及
    本院審理中即已提出之上訴理由，業經本院於前述判決內詳
    予敘明，而其所謂判決有違背法令之情事一節，無非係指摘
    法院取捨證據、認定事實之職權行使為不當，難謂其上訴理
    由之主張有何涉及法律見解具有原則上之重要性。至丁○○
    與上訴人間有無轉讓票據債權之意思，乃本院綜合各項事證
    所得心證而認定之事實，且丁○○與上訴人之間就系爭支票
    乃直接前後手之關係，其間關於票據之原因關係為何，自為
    本院應予審酌事項，從而，上訴意旨以：不論丁○○有無轉
    讓票據之真意，但上訴人既已收受持有系爭本票，即得行使
    票據權利等語，而謂「原審判決忽略未適用票據法第14 條
    第2 項規定」、「適用票據法第14條第2 項規定顯有錯誤與
    不當」等節，容有未洽，併予敘明。綜上所述，本件上訴並
    不符民事訴訟法第436 條之2 、第436 條之3 規定之要件，
    自不應准許，應予裁定駁回。
四、據上論結，本件上訴不應准許，依民事訴訟法第436 條之3
    第3 項、第95條、第78條，裁定如主文。
中    華    民    國    95    年    1     月    17    日
                  民事第三庭    審判長法  官  潘進柳
                                      法  官  張益銘
                                      法  官  周玉
以上正本係照原本作成
本裁定得逕向最高法院抗告，並須繳納抗告費新台幣1,000元
中    華    民    國    95    年    1     月    17    日
                                      書記官  劉致芬


司法院資訊處製作；財團法人民間司法改革基金會備份。
